【裁判字號】    94,訴,984
【裁判日期】    950120
【裁判案由】    清償債務
【裁判全文】
臺灣士林地方法院民事判決               94年度訴字第984號
原      告  甲○○
訴訟代理人  賴建男律師
複代理人    陳溫紫律師
            郭玉瑾律師
被      告  丙○
            乙  ○
上列當事人間清償債務事件，本院於民國95年1 月4 日日言詞辯
論終結，判決如下：
    主  文
原告之訴及假執行之聲請均駁回。
訴訟費用由原告負擔。
    事實及理由
一、原告主張：(一)被告之被繼承人林啟亮於民國（下同）66年間
    向原告借款新台幣（下同）3,491,650元（下稱系爭借款）
    ，另積欠原告66年8月至69年9月之合會（即互助會）會款1,
    010,000 元（下稱系爭會款），林啟亮及被告丙○並於66年
    11月7日、73年1月28日以台北縣汐止市○○路188號第1至3
    層房屋及基地，為該等債務之擔保，分別設定本金最高限額
    2,000,000 元、2,500,000 元之抵押權，林啟亮及被告丙○
    復於81年12月17日簽具承諾書（下稱系爭承諾書）為憑，其
    後原告先後於88年、93年聲請強制執行拍賣上開抵押物，分
    別受償2,063, 760元（含執行費63, 760 元）、2,528,492
    元（含執行費28, 492 元），尚有2,313,783 元未獲清償，
    被告為林啟亮之繼承人，自應承受上開債務；(二)林啟亮於簽
    具系爭承諾書，承認系爭借款及會款債務，又原告聲請執行
    拍賣抵押物部分受償，依民法第129 條第1 項第2 款、第
    144 條第2 項規定，本件並無請求權罹於時效消滅之問題；
    (三)為此，依系爭承諾書、消費借貸、合會及繼承等法律關係
    ，提起本訴，並聲明求為判決命：被告應連帶給付原告
    2,313,783 元，及自94年9 月3 日（即分配期日翌日）起至
    清償日止，按年息百分5 計算之利息，並陳明願供擔保請准
    宣告假執行。
二、被告則以：否認原告所提出系爭承諾書為真正，被告丙○不
    識字無法簽名，林啟亮於73年間即中風行動不變，日常生活
    須家人代勞，無法簽名，承諾書上之印文亦非真正；當初林
    啟亮是向李正賢（即原告父親）借款，被告不知借貸金額多
    寡，但只有借款，並無會款，設定抵押權之房地已經原告聲
    請法院全部拍賣，被告已沒有欠款，原告之請求權亦已罹於
    時效而消滅等語，資為抗辯。並聲明求為判決駁回原告之訴
    。
三、本件不爭執事項：
  (一)被告分別為林啟亮之配偶、女兒，林啟亮已於85年3月15 日
    死亡，被告2人為其繼承人。
  (二)被告丙○及被繼承人林啟亮先後於66年10月24日、73年1月
    27日，以坐落台北縣汐止市○○段1438地號應有部分4 分之
    3 （被告丙○應有部分2 分之1 、林啟亮應有部分4 分之1
    ）暨其上建號第558 、559 、560 號、門牌汐止市○○路
    188 號第1、2、3 層建物（558 建號為林啟亮所有，餘2 建
    號為被告丙○所有），為林啟亮債務之擔保，分別設定權利
    價值最高限額2,000,000 元、2,500,000 元之第1 、3 順位
    抵押權予原告，存續期間分別為66年10月24日至76年10月23
    日、73年1 月27日至74年1 月26日，分別於66年11月7 日、
    73年1 月28日登記在案。
  (三)原告先於88年3 月15日，聲請強制執行拍賣前述第559 、56
    0 建號建物暨基地所有權應有部分，由本院以88年度執字第
    3055號強制執行事件受理，就執行所得於90年2 月23日實施
    分配，原告經分配受償執行費63,760元及第1 順位抵押權擔
    保之債權2,000,000 元（依原告陳報債權內容製作之分配表
    ，其上記載債權原本4,501,605 元，利息自81年12月18日起
    至89年9 月29日，按年息5%計算共1,753,177 元，不足額4,
    254,827 元）。
  (四)嗣原告再於93年6 月9 日，聲請拍賣前述第558 建號建物暨
    基地所有權應有部分，由本院以93年度執字第11163 號強制
    執行事件受理，就執行所得於94年9 月2 日實施分配，原告
    受償執行費28,492元及第3 順位抵押權擔保之債權2,500,
    000 元。（依原告陳報債權內容製作之分配表，其上記載債
    權原本4,254, 827元，利息91年9 月26日至94年5 月11日，
    按年息5%計算共558, 956元，不足額2,313,783 元）。
    以上事實，據原告提出被告戶籍謄本、林啟亮除戶謄本、本
    院86年度拍字第86號、93年度拍字第77號拍賣抵押物裁定影
    本、本院民事執行處分配通知影本及抵押權設定契約書影本
    等為證，並為被告所不爭執，且經本院調閱前述強制執行事
    件卷宗查明無訛。
四、得心證之理由：
    原告主張被告之被繼承人林啟亮積欠原告借款及會款債務，
    並出具系爭切結書為憑，經原告聲請強制執行拍賣抵押之不
    動產後，尚有2,313,783元未獲清償，被告應負連帶清償責
    任等語，被告則以前詞置辯，是本件之爭點應在於：(一)系爭
    承諾書是否真正？(二)原告對被告是否有合會會款債權存在？
    如有，是否為抵押權擔保範圍？(三)原告之請求權是否罹於時
    效而消滅？茲論述如下：
  (一)系爭承諾書是否真正？
  1.按，「私文書應由舉證人證其真正。但他造於其真正無爭執
    者，不在此限。」民事訴訟法第357條定有明文。是以，私
    文書之真正，如他造當事人有爭執者，則舉證人應負證其真
    正之責（最高法院47年台上字第1784號判例參照）。本件被
    告否認系爭承諾書之真正，自應由原告就該文書之真正負舉
    證之責任。
  2.原告雖主張其聲請拍賣抵押物之書狀及債權計算書，皆提到
    借款、會款及利息計算方式，並提出系爭承諾書為證，被告
    皆無異議，並未爭執，且自承曾透過里長協議清償，顯見被
    告對於系爭承諾書之真正甚為明瞭，僅其不願全額償還云云
    。惟按，強制執行程序性質上係屬於非訟程序，並無確認當
    事人間債權債務關係之實體效力，自不得以債務人未於執行
    程序中，積極就債權人主張之債權或提出之債權證明文件提
    出異議，遽以推論債權人之債權及證明文件確係真正。本件
    被告並未爭執被繼承人林啟亮有積欠借款及前述設定抵押權
    之事實，是以被告未於拍賣抵押物之強制執行程序中，就原
    告之債權提出異議，自屬事理之常，而經本院核閱前述二件
    強制執行事件卷宗全卷，被告於執行程序中，並未積極明確
    承認原告債權金額及系爭承諾書為真正，職是，自不得以被
    告於執行程序中未提出異議，即認定系爭承諾書確為真正，
    原告此部分主張，尚不足憑採。而系爭承諾書上之林啟亮及
    被告丙○名義之印文，經與上開執行事件卷附抵押權設定契
    約書上之印文，以肉眼比對結果，並非同一，此外，原告又
    未能舉出其他確切之證據以明，自不足認定系爭承諾書確為
    真正，本件即不得以系爭承諾書作為認定事實之憑據。
  (二)原告對被告是否有會款債權存在？如有，是否為抵押權擔保
    範圍？
  1.按，原告主張其對於被告有合會會款債權存在，係以：該債
    權原係發生於66年8月至69年9月間，當時會首為李正賢，林
    啟亮係會員（即會腳），林啟亮未依約繳納會款，由李正賢
    代為繳納，李正賢得依合會之契約關係請求林啟亮返還，李
    正賢已將此債權讓與原告，並通知林啟亮，有系爭承諾書足
    按，又本件兩筆抵押權所擔保債務共為4,500,000元，恰與
    林啟亮積欠之借款及會款總額4,501,650元相符等語為據，
    然為被告所否認。經查：系爭承諾書不足認定為真正，不得
    作為認定事實之依據，已如前述；至於原告所謂兩筆抵押權
    所擔保債務總額與林啟亮積欠借款及會款總合相符乙節，按
    諸社會通常交易慣例，以不動產設定本金最高限額抵押權擔
    保債務之情形，設定之金額一般均高於債權金額，且多為債
    務金額百分之一百二十之比例，此為眾所週知之事實，鮮有
    設定之金額低於債權金額之情形，尤其於債權已經發生之後
    ，始設定抵押權之情形，衡諸常情，應無設定金額低於債權
    金額之可能。本件依原告主張借款及會款債權發生之時間係
    68年、69年間，而設定前述第3順位抵押權之時間係73年間
    ，衡情，若果原告主張之債權金額為真正，該第3順位抵押
    權應無僅設定2,500,000元之可能，是原告之主張亦與交易
    常情不符。此外，原告又未能舉出其他之證據足認李正賢對
    於林啟亮確有會款債權存在，以及債權轉讓予原告之情，原
    告主張對被告有會款債權乙節，自不足認定為真正。
  2.承上，原告對於被告既無會款債權存在，則關於是否為抵押
    權擔保範圍之爭點，即無再予論述之必要，附此敘明。
  (三)原告之請求權是否罹於時效而消滅？
  1.按，「請求權，因十五年間不行使而消滅。但法律所定期間
    較短者，依其規定。」、「消滅時效，自請求權可行使時起
    算。以不行為為目的之請求權，自為行為時起算。」民法第
    125條、第128條分別定有明文。本件原告主張被告之被繼承
    人林啟亮借款之時間係66年間，而原告並未主張上開借款有
    返還期限之約定，按諸民法第478條規定，原告自得隨時催
    告請求被告返還，依前述規定，原告請求權之消滅時效應自
    66年間起算，而原告係94年10月7日始提起本訴請求被告返
    還借款，顯已逾越前述15年之時效期間。
  2.原告雖另主張林啟亮簽具系爭承諾書，承認債務，及原告聲
    請執行拍賣抵押物部分受償，依民法第129條第1項第2款、
    第144條第2項規定，本件無請求權罹於時效消滅之問題云云
    。經核，系爭承諾書不足認定為真正，已如前述，自不得作
    為認定事實之證據，原告主張林啟亮簽具系爭承諾書承認債
    務乙節，即不足採。至於民法第144條第2項係規定：「請求
    權已經時效消滅，債務人仍為履行之給付者，不得以不知時
    效為理由，請求返還；其以契約承認該債務或提出擔保者亦
    同。」，係指就已履行給付部分，不得以不知時效為由請求
    返還，非謂就尚未清償部分，不得為時效之抗辯，原告此部
    分主張亦難憑採。
  3.綜上，毋論原告主張之借款尚未獲償之金額為何，其本件請
    求權，已逾越15年之時效期間，被告為時效消滅之抗辯拒絕
    給付，即屬有據。
五、從而，原告本於系爭承諾書、消費借貸、合會及繼承等法律
    關係，請求被告聯貸給付2,313,783元及自94年9月3日起至
    清償日止，按年息百分之5計算之利息，為無理由，應予駁
    回。
六、原告之訴既經駁回，其假執行之聲請，亦失所附麗，應併予
    駁回。
七、本件事證已臻明確，兩造所為之其他主張、陳述並所提之證
    據，經審酌後，認均與本件之結論無礙，爰不一一詳予論述
    ，附此敘明。
八、據上論結，本件原告之訴為無理由，依民事訴訟法第78條，
    判決如主文。
中    華    民    國    95    年    1     月    20    日
                  民事第二庭  法  官  施月燿
以上正本證明與原本無異。
如對本判決上訴須於判決送達後20日內向本院提出上訴狀。
中    華    民    國    95    年    1     月    25    日
                              書記官  韓金發


司法院資訊處製作；財團法人民間司法改革基金會備份。
